【裁判字號】    92,台上,2643
【裁判日期】    920515
【裁判案由】    違反毒品危害防制條例
【裁判全文】
最高法院刑事判決                              九十二年度台上字第二六四三號
    上  訴  人  甲○○（即ＴＡ.
                乙○○（即ＷＯ.
    共      同
    選任辯護人  王伊忱律師
                陳景裕律師
右上訴人等因違反毒品危害防制條例案件，不服台灣高等法院高雄分院中華民國九十
二年二月七日第二審判決（九十一年度上重訴字第一五號，起訴案號：台灣高雄地方
法院檢察署九十一年度偵字第一二四三七號），提起上訴，本院判決如左：
    主  文
原判決撤銷，發回台灣高等法院高雄分院。
    理  由
本件原判決認定上訴人甲○○（即ＴＡＮ ＣＨＵＥＮ ＴＥＮＧ）與上訴人乙○○（
即ＷＯＮＧ ＫＩＥＮ ＳＩＯＮＧ）均為馬來西亞國籍之成年男子。甲○○明知海洛
因業經我國公告列為毒品危害防制條例第二條第二項之第一級毒品，不得非法持有或
運輸，且明知海洛因亦經行政院依法公告為管制進出口之物品，不得私運進口，竟與
同國籍之成年男子「ＰＥＴＥＲ」共同基於運輸及私運進口管制物品第一級毒品海洛
因之犯意，由該馬國男子「ＰＥＴＥＲ」指示甲○○從馬來西亞國吉隆坡市夾帶管制
物品第一級毒品海洛因運輸且私運入境臺灣後，再行將海洛因交付予指定之人，事成
後甲○○將可獲馬來幣三萬二千元（約為新臺幣二十九萬四千元）之報酬。甲○○乃
先依該馬國男子「ＰＥＴＥＲ」之指示，於民國九十一年六月六日在馬來西亞吉隆坡
市某家飯店投宿，而於翌日早上某時許，由「ＰＥＴＥＲ」在甲○○所投宿飯店之房
間內，將已磨成粉狀並以保鮮膜包裝之管制物品第一級毒品海洛因（合計淨重五千五
百十一點一一公克）交付予甲○○，並協助甲○○以膠帶綑綁於腋下及雙腿內外側後
，於同日十一時許，陪同甲○○至馬來西亞國吉隆坡市之ＫＬＩＡ機場。甲○○與不
知情之乙○○遂一同搭乘馬來西亞航空公司ＭＨ０八六號班機，而於同日晚間七時許
，順利夾帶運輸且私運進口上開管制物品入境我國高雄市小港國際機場，並一起投宿
高雄福華大飯店二五０四號雙人房。甲○○於乙○○同在該狹長空間雙人房內時，將
以膠帶綑綁於腋下及雙腿內外側之身上之第一級毒品海洛因卸下後，置放在衣櫥中之
保險櫃。乙○○當場目睹始知甲○○運輸海洛因入境台灣之行為，而萌幫助甲○○之
犯意。嗣該馬國男子「ＰＥＴＥＲ」於九十一年六月九日晚間某時許，透過甲○○來
台後購買之0000000000號行動電話，指示甲○○購買磅秤、夾鏈袋及餅乾
紙盒等物品，將海洛因予以磅秤分裝，藏放於餅乾盒內，並於翌日下午四時許，攜至
高雄市○○○路二一七號之太平洋ＳＯＧＯ百貨公司門口（以下簡稱ＳＯＧＯ百貨）
，交付予指定之另一同名為「ＰＥＴＥＲ」年籍姓名均不詳之男子等交付毒品方式。
乙○○遂基於幫助甲○○運輸第一級毒品犯意，於九十一年六月十日上午十一時許，
陪同聽從指示之甲○○，一起至ＳＯＧＯ百貨購買磅秤、餅乾及咖啡紙盒、及夾鏈袋
等供運輸第一級毒品海洛因所用之物品。約下午二時許，返回高雄福華大飯店二五０
四號房內。甲○○在房間內，於乙○○在場觀看下，拆開餅乾及咖啡紙盒，將其內容
之餅乾或咖啡包取出，並從保險櫃內取出上開海洛因予以分裝並磅秤，以每包約七百
公克方式，分裝成七包，將其中五包分別藏於五個餅乾紙盒（含咖啡紙盒）內，而將
分裝剩餘二包海洛因放回在衣櫃中之保險櫃內。同日下午三時四十五分許，甲○○攜
帶已磅秤分裝完畢置於五個餅乾紙盒（含咖啡紙盒）內之海洛因五包，由基於幫助運
輸第一級毒品犯意之乙○○陪同下，欲前往ＳＯＧＯ百貨，將上開海洛因五包交付予
另一同名為「ＰＥＴＥＲ」之男子時，途中在高雄福華大飯店一樓大廳，為警、調人
員當場查獲，並扣得上開欲攜帶前往交付之海洛因五包及餅乾紙盒（含咖啡紙盒）五
個，並至二人所投宿的二五０四號房內搜索，在保險櫃內另起獲第一級毒品海洛因二
包餅乾紙盒一個、磅秤一個、塑膠布膠帶（含保鮮膜）一袋及未經使用之夾鏈袋一批
等情。因而撤銷第一審判決，依想像競合犯關係改判論處甲○○共同運輸第一級毒品
罪刑；另論處乙○○幫助運輸第一級毒品罪刑，固非無見。
惟查：(一)本件甲○○於原審抗辯稱：關於我說我在福華飯店內卸下毒品、分裝毒品整
個過程乙○○在旁觀看一節之筆錄我有意見，我沒有這樣說等語（見原審卷第五十二
頁）。經原審調取該調查局南部機動工作組之詢問錄影帶勘驗，其勘驗結果二記載：
「調查筆錄第四頁詢問乙○○是否知悉你攜帶毒品入境？甲○○所回答該問題之時間
、錄影帶所顯示的紀錄是二十時五十七分到二十一時五分，這些回答都是調查員自己
陳述的，其間曾問甲○○乙○○是否在旁邊看，甲○○當時是搖頭……」（見原審卷
第六十二、六十三頁）。此一勘驗結果，與詢問筆錄記載甲○○回答部分係：「我攜
帶毒品順利進入台灣後即於福華飯店將身上所綁的毒品卸下，當時乙○○在一旁觀看
，而六月十日乙○○與我一起到ＳＯＧＯ百貨公司採購磅秤、餅乾、咖啡及密保諾夾
鏈袋等物品，帶回福華飯店分裝，並與我一起將該批毒品帶至樓下準備前往ＳＯＧＯ
百貨公司交貨，整個過程乙○○均在旁觀看，但是他沒有幫忙我做任何事情。」（見
偵查卷第十一頁），未盡相符。即前揭筆錄記載之內容，與勘驗結果顯示「這些回答
都是調查員自己陳述的」及「曾問甲○○乙○○是否在旁邊看，甲○○當時是搖頭…
…」之勘驗內容不符。原判決未再詳予調查究明，遽認該筆錄與甲○○回答內容相同
，該調查局詢問筆錄之真實性自無可疑，可採為論罪之證據云云，難認適法。(二)按有
罪之判決書，應記載犯罪之事實，諸凡有關犯罪之時間、地點、方法、態樣，以及適
用法律有關之事項，均應為詳實之記載，始足為適用法律之依據。又從犯之幫助行為
，雖兼賅積極、消極兩種在內，然必有以物質上或精神上之助力予正犯之實施犯罪之
便利時，始得謂之幫助。若於他人實施犯罪之際，僅以消極態度不加阻止，並無助成
正犯犯罪之意思，及便利其實施犯罪之行為者，即不能以從犯論擬。依原判決事實欄
之記載，乙○○係基於幫助甲○○運輸第一級毒品海洛因之犯意，陪同甲○○購買分
裝毒品之用品，及陪同甲○○攜帶欲交付他人之毒品外出時被查獲。則乙○○似僅有
陪同甲○○之行為，而此種陪同之行為，對於甲○○之運輸毒品之行為，究竟在物質
上或精神上予以何種助力，而便利甲○○之實施犯罪行為？原判決並未於事實欄內為
明白記載，致事實尚未明確。本院無從為適用法律當否之判斷。(三)按當事人在審判期
日前，或審判期日，聲請調查之證據，如法院未予調查，又未認其無調查之必要，以
裁定駁回之，亦未於判決理由內予以說明，自屬理由不備。甲○○於原審辯稱：伊於
馬來西亞曾聽聞當地海洛因並非純白色，而係幾近黃色，當日馬國男子「ＰＥＴＥＲ
」交付幾近純白色之粉末予伊時，伊以為是搖頭粉等語。而聲請原審函請刑事警察局
向馬國刑事警察機關詢問該國之海洛因顏色為何，以查明真相（見原審卷九十七頁）
。而原審既未認其無調查之必要，以裁定駁回之，亦未於判決理由內予以說明，要屬
理由不備。(四)原判決以甲○○運輸第一級毒品海洛因之代價馬來幣三萬二千元，尚未
經甲○○實際獲取，而不依法宣告沒收。惟第一審於調查時，甲○○曾稱：「（如果
沒有與你共同販賣毒品，為何乙○○來台的機票及食宿要由你負擔？）因為我有錢，
因為ＰＥＴＥＲ有給我錢。」（見第一審卷第十三頁）。所供如果可採取，甲○○所
取得之金錢，似為其運輸毒品所得，自應依法為沒收之諭知。原判決未予查明，遽行
判決，亦有未當。上訴意旨，均執以指摘原判決不當，非無理由，應認有發回更審之
原因。原判決不另為無罪諭知部分，因與發回部分有裁判上一罪關係，應併予發回，
附此敘明。
據上論結，應依刑事訴訟法第三百九十七條、第四百零一條，判決如主文。
中      華      民      國    九十二    年      五      月     十五     日
                              最高法院刑事第六庭
                                  審判長法官  吳  雄  銘
                                        法官  池  啟  明
                                        法官  石  木  欽
                                        法官  郭  毓  洲
                                        法官  吳  三  龍
      右正本證明與原本無異
                                              書  記  官
中      華      民      國    九十二    年      五      月     十九     日
                                                                        Ｒ


司法院資訊處製作；財團法人民間司法改革基金會備份。
